【裁判字號】    97,上,244
【裁判日期】    970527
【裁判案由】    損害賠償
【裁判全文】
臺灣高等法院民事判決                   97年度上字第244號
上  訴  人  甲○○
訴訟代理人  曾昭牟律師
被 上訴 人  乙○○
上列當事人間請求損害賠償事件，上訴人對於中華民國97年1月
28日臺灣臺北地方法院96年度訴字第7269號第一審判決提起上訴
，本院於97年5月13日言詞辯論終結，判決如下：
    主      文
原判決關於駁回上訴人後開第二項之訴部分，暨該訴訟費用之裁
判均廢棄。
被上訴人應給付上訴人新臺幣柒萬伍仟壹佰肆拾柒元，及自民國
九十六年八月十五日起至清償日止，按年息百分之五計算之利息
。
其餘上訴駁回。
第一、二審訴訟費用由被上訴人負擔百分之四，餘由上訴人負擔
。
    事實及理由
一本件上訴人起訴主張：伊於民國95年4月29日晚間7時45分許，
  騎乘車牌號碼DVJ-215號輕型機車，沿臺北市○○區○○路五
  段由東向西方向行駛，行經該路段與萬芳交流道交岔路口，適
  被上訴人駕駛車牌號碼9K-4566號自用小客車沿臺北市○○路
  ○段由西向東方向行駛，行經該路段與萬芳交流道交岔路口，
  擬左轉往北進入萬芳交流道，疏未注意汽車行駛至交岔路口，
  其行進、轉彎應遵守燈光號誌之指示，遂與伊騎乘之輕型機車
  發生碰撞（下稱系爭車禍），致伊人車倒地，受有右股骨開放
  性粉碎性骨折合併骨缺損、右股骨動脈斷裂合併休克、右大腿
  腔室症候群、右股骨四頭肌斷裂之傷勢。伊因系爭車禍支出住
  院及醫療費用，受有喪失勞動能力、減少勞動能力損失，並受
  有精神慰撫金之損害，金額詳如附表請求金額欄所示，合計新
  臺幣（下同）3,758,266.5元，兩造過失各二分之一，被上訴
  人應賠償伊1,879,133元。爰依侵權行為損害賠償之法則，求
  為命被上訴人給付1,879,133元，及自起訴狀繕本送達翌日起
  加計法定遲延利息之判決。
  被上訴人則以：兩造確於上開時地發生碰撞，然系爭車禍之發
  生原因係因上訴人酒後駕車、超速闖紅燈所致，伊依號誌指示
  左轉，未違反交通號誌，無何過失可言，且上訴人請求之精神
  慰撫金過高云云，資為抗辯。
二原審駁回上訴人之請求，上訴人提起上訴，聲明：
  (一)原判決廢棄。
  (二)被上訴人應給付上訴人1,879,133元，及自起訴狀繕本送達
    翌日起至清償日止，按年息5％計算之利息。
  (三)願供擔保，請准宣告假執行。
  被上訴人則聲明：上訴駁回。
三上訴人主張前揭事實，提出原審95年度交易字第537號刑事判
  決（下稱相關刑事案件、判決）、醫療費用單據、扣繳憑單、
  診斷證明書、身心障礙手冊等件為證（原審調字卷第9-36頁）
  。被上訴人就系爭車禍之發生不爭執，惟辯稱系爭車禍之發生
  係上訴人酒後駕車、超速闖紅燈所致，其無任何過失，無庸負
  賠償責任云云。然按「汽車、機車或其他非依軌道行駛之動力
  車輛，在使用中加損害於他人者，駕駛人應賠償因此所生之損
  害。但於防止損害之發生，已盡相當之注意者，不在此限」，
  民法第191條之2定有明文，即駕駛人（被上訴人）對其在使用
  汽車中加損害於他人（上訴人），須該損害非因駕駛人（被上
  訴人）之過失所致時，始可免負賠償責任，此種情形係駕駛人
  （被上訴人）之免責要件，苟欲免其賠償責任，被上訴人應就
  此負舉證之責。查系爭車禍發生時，被上訴人既駕駛9K-4566
  號自用小客車沿臺北市○○路○段由西向東方向行駛，行經該
  路段與萬芳交流道交岔路口，擬左轉往北進入萬芳交流道與上
  訴人騎乘之輕型機車發生碰撞，為被上訴人所不爭執，另有道
  路交通事故現場圖可按（影本見本院卷第62-64頁），即屬上
  開條文「汽車在使用中加損害於他人」之情形，被上訴人自應
  依上開規定賠償因此所生之損害。至上訴人就系爭車禍之發生
  有無過失，與被上訴人應否負賠償責任係屬二事，亦即上訴人
  酒後駕車、超速闖紅燈等，與被上訴人已盡其相當之注意，並
  無必然關係，被上訴人僅辯稱系爭車禍之發生原因在上訴人酒
  後駕車、超速闖紅燈等云云，惟就其於防止損害之發生，已盡
  相當之注意一節，迄未舉證以實其說。況刑事案件將系爭車禍
  送鑑定結果，認「乙○○駕駛9K-4566號自小客車涉嫌未依號
  誌指示左轉（肇事原因）」、相關刑事判決：「乙○○因過失
  傷害人，處拘役貳拾日，如易科罰金，以銀元參佰元即新台幣
  玖佰元折算壹日」確定，已據本院調相關刑事案件卷宗審閱屬
  實，並有臺北市車輛行車事故鑑定委員會96年2月14日北鑑審
  字第09630041700號函暨鑑定意見書（下稱鑑定書）、刑事判
  決可參（本院卷第65-69頁、原審調字卷第9頁）。該鑑定書、
  刑事判決均不足以證明被上訴人已盡相當之注意，則在被上訴
  人舉證證明系爭車禍非因其過失所致之前，縱上訴人就被上訴
  人有過失之主張所舉證據有疵累，揆之首開說明，被上訴人亦
  應負賠償責任，其上開辯解自無可採。
四被上訴人應賠償上訴人因系爭車禍所生之損害，既經認定，茲
  所應審酌者，為上訴人所得請求賠償之金額，爰分述之：
  (一)住院及醫療費用182,288元、薪資損失596,559元、減少勞動
    能力損失1,979,419.5元部分：
    按「不法侵害他人之身體或健康者，對於被害人因此喪失或
    減少勞動能力或增加生活上之需要時，應負損害賠償責任」
    ，民法第193條第1項定有明文。上訴人主張其受有薪資損失
    596,559元、減少勞動能力損失1,979,419.5元，並支出住院
    及醫療費用182,288元（增加生活上之需要）之事實，提出
    醫療費用單據、扣繳憑單、診斷證明書、身心障礙手冊等件
    為證，且為被上訴人所不爭執（本院卷第57頁背面），上訴
    人該部分之請求，於法有據。
  (二)精神慰撫金100萬元部分：
    按「不法侵害他人之身體、健康、名譽、自由、信用、隱私
    、貞操，或不法侵害其他人格法益而情節重大者，被害人雖
    非財產上之損害，亦得請求賠償相當之金額」，民法第195
    條第1項前段定有明文。上訴人因系爭車禍受傷多處，肉體
    、精神確受極大痛苦，本院斟酌實際情況，及兩造之身分、
    地位、經濟能力等（上訴人係國中畢業，職業為水電工、配
    偶原係護士，現已辭職，子女二人分別為91年、92年次，無
    不動產，現住所係承租者，無存款；被上訴人職業演員，收
    入不固定，年收入約一、二十萬元，配偶做佛珠生意，收入
    不定，子女三人均成年，一已婚，二未婚，無不動產，現住
    所係承租者，月租三萬元，現負債三百多萬元），認上訴人
    請求精神慰撫金100萬元，尚嫌過高，應予核減為50萬元，
    其逾此範圍之請求，於法無據。
  (三)以上，上訴人因系爭事故所受之損害為3,258,266.5元（如
    附表）。
五按「損害之發生或擴大，被害人與有過失者，法院得減輕賠償
  金額，或免除之」，民法第217條第1項定有明文。被上訴人就
  系爭車禍之發生固應負賠償責任，然上訴人於系爭車禍發生後
  血液經採檢送驗結果，血液酒精濃度達95.8毫升/公合，相當
  於呼氣酒精濃度0.479毫克/公升，有相關刑事案件內附檢測單
  可憑，已足引起輕度協調功能降低（影本見本院卷第77、87頁
  ）；另系爭車禍發生路段之時速限制為50公里、上訴人「當時
  車速約50幾公里」（本院卷第63、73頁）；又上訴人於系爭車
  禍發生時係騎乘機車，前車頭猛力撞擊被上訴人所駕車輛右前
  葉子板、輪弧處，上訴人之機車前車頭全毀、被上訴人之自用
  小客車右前車頭撞損、前擋風玻璃破裂、右側照後鏡斷損等情
  ，有照片、交通事故補充資料在卷可參（本院卷第80-82、84
  頁），然上訴人於系爭車禍發生前未曾見被上訴人所駕車輛，
  有上訴人於警詢筆錄中供稱：「……突然我車頭便撞及不知由
  何車道何行向往交流道行駛之9K－4566號自小客車……」、「
  ……我往前騎，然後忽然碰一聲我倒地……」、「……我通過
  萬芳交流道，只聽到碰一聲，就倒地」云云，有其警局筆錄可
  參（本院卷第70、73、76頁），顯然上訴人非但漠視法令，明
  知自身已服用酒類達不能安全駕駛動力交通工具之程度，仍執
  意騎乘動力交通工具輕型機車上路，復違反道路行車速限之規
  定高速行駛，且已因服用酒類導致注意力、反應力、判斷力、
  感知能力均降低，未能察見前方道路、車輛狀況。而鑑定書鑑
  定意見除記載被上訴人之肇事原因外，另載：「二、甲○○騎
  乘DVJ-215號輕機車：(一)涉嫌違反號誌管制（肇事原因）。(二)
  酒精濃度超過規定標準駕車（血中酒精濃度95.8㎎/dl）（肇
  事次因）。(三)涉嫌超速行駛（自稱時速53公里/小時）（肇事
  次因）」等語（本院卷第68-69頁），參酌相關刑事判決：「
  甲○○服用酒類，不能安全駕駛動力交通工具而駕駛，處罰金
  銀元即新臺幣參萬元……」確定（原審調字卷第9頁），堪認
  上訴人就系爭車禍之發生或擴大與有過失。本院審酌前述兩造
  之過失程度，認上訴人、被上訴人就系爭車禍之發生應各負9/
  10、1/10之過失程度，並據此減輕被上訴人賠償金額，則上訴
  人得請求損害賠償之金額為325,827元（元以下四捨五入）。
六另按「因汽車交通事故致受害人傷害或死亡者，不論加害人有
  無過失，請求權人得依本法規定向保險人請求保險給付或向財
  團法人汽車交通事故特別補償基金 (以下簡稱特別補償基金)
  請求補償」、「本保險之給付項目如下：一  傷害醫療費用給
  付。二  殘廢給付。三  死亡給付。前項給付項目之等級、金
  額及審核等事項之標準，由主管機關會同中央交通主管機關視
  社會及經濟實際情況定之」、「汽車交通事故發生時，請求權
  人因下列情事之一，未能依本法規定向保險人請求保險給付者
  ，得於本法規定  之保險金額範圍內，向特別補償基金請求補
  償……」、「特別補償基金依第四十條規定所為之補償，視為
  損害賠償義務人損害賠償金額之一部分；損害賠償義務人受賠
  償請求時，得扣除之。特別補償基金於給付補償金額後，得代
  位行使請求權人對於損害賠償義務人之請求權」，強制汽車責
  任保險法第7條、第27條第1項、第2項、第40條第2項、第42條
  第1項、第2項分別定有明文。另「受害人因汽車交通事故致身
  體傷害，保險人或財團法人汽車交通事故特別補償基金（以下
  簡稱特別補償基金）就其必須且實際支出之相關醫療費用，為
  傷害醫療給付。但每人每一事故傷害醫療給付總額，以新臺幣
  二十萬元為限」、「受害人因汽車交通事故致身體殘廢，其殘
  廢程度分為十五等級一百六十項，並依附表強制汽車責任保險
  殘廢給付標準表定之。第一項各等級殘廢程度之給付標準如下
  ……十三、第十三等級：新臺幣八萬元」，強制汽車責任保險
  給付標準第2條第1項、第3條第1項、第2項第13款定有明文。
  再依強制汽車責任保險給付標準表（下稱標準表）障害項目第
  154項「一下肢三大關節中，有一大關節遺存顯著運動障害者
  」，殘廢等級為「十三」（本院卷第88、105頁）。上訴人已
  依上開規定向特別補償基金受領129,685元、40,995元補償，
  特別補償基金於給付補償後，亦已代位行使請求權人對於損害
  賠償義務人之請求權，有國泰世紀產物保險股份有限公司予被
  上訴人、特別補償基金之書函、經上訴人蓋章之收據暨行使代
  位權告知書各二紙、特別補償基金法務處函、特別補償基金以
  被上訴人為相對人聲請核發支付命令聲請狀、臺灣板橋地方法
  院支付命令等件在卷可憑（原審卷第13-21頁）。再依上訴人
  診斷證明書載：「右膝開放型粉碎型骨折，合併腔室應付費用
  及骨髓炎……經多次手術治療，目前右膝遺存運動障礙」等語
  （原審卷第35頁），屬上述標準表障害項目154「一下肢三大
  關節中，有一大關節遺存顯著運動障害者」殘廢等級為「十三
  」，上訴人得依上開規定受領殘廢給付8萬元。合計上訴人向
  特別補償基金請求補償傷害醫療費用給付129,685元、40,995
  元、殘廢給付8萬元〔按此即被上訴人所稱：「原告（上訴人
  ）的醫療費用十二萬九千六百八十五元、四萬零九百九十五元
  ，強制保險都有給付給原告（上訴人）」（原審卷第12頁）〕
  ，總計250,680元（129,685+40,995+80,000＝250,680）。上
  訴人雖辯稱：「特別補償金已經被追回，也在訴訟中」云云（
  原審卷第12頁背面），惟未就其已將補償之上開款項返還特別
  補償基金一節舉證以實其說，且所稱「也在訴訟中」，僅係特
  別補償基金以上訴人為被告請求返還而已，上訴人迄無返還之
  事實，依強制汽車責任保險法第42條第1項之規定，上開款項
  視為損害賠償義務人（被上訴人）損害賠償金額之一部分；損
  害賠償義務人（被上訴人）受賠償請求時，得扣除之，經扣除
  後，上訴人得請求之賠償為75,147元（如附表*所示）。
七綜上所述，上訴人依侵權行為損害賠償之法則，請求被上訴人
  給付上訴人75,147元，及自起訴狀繕本送達翌日即96年8月15
  日（見原審調字卷第50頁，被上訴人於96年8月14日收受起訴
  狀繕本）至清償日止，按年息5％計算之利息，於法有據，應
  予准許，其逾此範圍之請求，於法無據，應予駁回。上開應准
  許部分，原審為上訴人敗訴之判決，尚有未洽，上訴意旨指摘
  此部分原判決不當，求予廢棄改判，為有理由，應由本院予以
  廢棄，改判如主文第二項所示。上開不應准許部分，原審為上
  訴人敗訴之判決，並駁回其假執行之聲請，核無不合。上訴意
  旨指摘原判決此部分不當，求予廢棄改判，為無理由，應予駁
  回。另本件所命給付，被上訴人上訴第三審所得受之利益未逾
  150萬元，不得上訴第三審，本院判決後已告確定，上訴人就
  此部分聲請准供擔保請求宣告假執行，自非所許，其此部分假
  執行之聲請，應予駁回，原審駁回上訴人此部分假執行之聲請
  ，理由雖有不同，結論則無二致，此部分原判決仍應予以維持
  ，上訴意旨指摘此部分原判決不當，求予廢棄，為無理由，其
  此部分上訴仍應予以駁回。
八本件因事證已臻明確，兩造其餘攻擊、防禦方法及所為之立證
  ，經審酌後認與判決之結果不生若何影響，無庸再逐一予以論
  列，合併敘明。
據上論結，本件上訴為一部有理由，一部無理由，依民事訴訟法
第450條、第449條第1項、第2項、第79條，判決如主文。
中    華    民    國    97    年    5     月    27    日
                    民事第十六庭
                        審判長法  官 沈方維
                              法  官 王淇梓
                              法  官 湯美玉
正本係照原本作成。
被上訴人不得上訴。
上訴人如不服本判決，應於收受送達後20日內向本院提出上訴書
狀，其未表明上訴理由者，應於提出上訴後20日內向本院補提理
由書狀（均須按他造當事人之人數附繕本）上訴時應提出委任律
師或具有律師資格之人之委任狀；委任有律師資格者，另應附具
律師資格證書及釋明委任人與受任人有民事訴訟法第466條之1第
1項但書或第2項（詳附註）所定關係之釋明文書影本。
中    華    民    國    97    年    5     月    27    日
                              書記官 蕭進忠
附註：
民事訴訟法第466條之1（第1項、第2項）：
對於第二審判決上訴，上訴人應委任律師為訴訟代理人。但上訴
人或其他法定代理人具有律師資格者，不在此限。
上訴人之配偶、三親等內之血親、二親等內之姻親，或上訴人為
法人、中央或地方機關時，其所屬專任人員具有律師資格並經法
院認為適當者，亦得為第三審訴訟代理人。


司法院資訊處製作；財團法人民間司法改革基金會備份。
